臺灣高等法院民事判決
109年度上易字第466號
上  訴  人  孔正炎  
訴訟代理人  陳玉庭律師
            宋孟蓁  
被  上訴人  林月春  
            林礽炫  
共      同
訴訟代理人  彭火炎律師

上列當事人間請求拆屋還地等事件，上訴人對於中華民國108年1
2月10日臺灣新竹地方法院107年度訴字第1021號第一審判決提起
上訴，本院於110年11月2日言詞辯論終結，判決如下：
    主      文
一、原判決關於命上訴人自坐落新竹縣○○鄉○○段○○○○地號土地上
    如附圖位置B所示建物(面積七六點一三平方公尺)遷出，拆
    除如附圖位置B、C所示之建物及水泥地(面積二點七七平方
    公尺)，返還土地予被上訴人及全體共有人部分，及該訴訟
    費用負擔之裁判，均廢棄。
二、上開廢棄部分，被上訴人在第一審之訴駁回。
三、廢棄改判之第一審訴訟費用及第二審訴訟費用，均由被上訴
    人連帶負擔。
    事實及理由
一、被上訴人主張：坐落新竹縣○○鄉○○段○000地號土地(重測前為新竹縣○○鄉○○段00000地號，下稱系爭土地)為伊2人與訴外人林應享、林祖蔭、林應時、林正堂、林礽鐘共有(林月春之權利範圍為20/60、林礽炫之權利範圍為5/60)，上訴人為如附圖位置B所示建物(門牌號碼為新竹縣○○鄉○○路000號，下稱系爭建物)及附圖位置C所示水泥地（面積2.77平方公尺，與系爭建物合稱系爭地上物）之事實上處分權人，無正當權源而占用系爭土地等情。爰依民法第767條第1項規定，求為命上訴人自系爭建物遷出，拆除系爭地上物，將系爭土地返還予伊2人及全體共有人之判決（未繫屬本院部分，茲不贅敘）。
二、上訴人則以：重測前新竹縣○○鄉○○段000地號土地(下稱重測
    前145地號土地)為伊之父孔錦輝所有，於民國68年間向新竹
    縣政府取得自用農舍建築執照後，在該土地上興建系爭建物
    ，並領有使用執照，屬合法建物。嗣經地籍重測後，系爭建
    物卻坐落在系爭土地上，乃地籍重測錯誤所致，如拆除系爭
    建物，將致伊全家無處可居，影響權益甚鉅，且被上訴人對
    於系爭土地尚無具體使用計劃，依民法第796條之1規定，斟
    酌兩造之利益，應免伊移去系爭地上物，伊願付償金予被上
    訴人。又重測前145地號土地與系爭建物原同屬孔錦輝所有
    ，伊自孔錦輝受讓取得系爭地上物之事實上處分權後，系爭
    地上物坐落基地經重測後變更為系爭土地，應類推適用民法
    第425條之1規定，認伊有正當占有權源等語，資為抗辯。
三、原審就前開部分為上訴人敗訴之判決，上訴人不服，提起上
    訴，並聲明：㈠原判決關於命上訴人自系爭建物遷出，拆除
    系爭地上物，返還系爭土地予被上訴人及全體共有人部分均
    廢棄。㈡上開廢棄部分，被上訴人在第一審之訴駁回。被上
    訴人答辯聲明：上訴駁回。
四、被上訴人主張上訴人為系爭地上物之事實上處分權人，系爭
    地上物現坐落在系爭土地上，固為上訴人所不爭執，惟否認
    係無權占有，並以前詞置辯，茲就兩造爭點分述如下：
  ㈠按土地與房屋固為各別之不動產，各得單獨為交易之標的，
    惟房屋性質上不能與土地使用權分離而存在，亦即使用房屋
    必須使用該房屋之基地。從而，土地及房屋同屬一人，而將
    土地及房屋分開同時或先後讓與，應推斷土地受讓人默許房
    屋受讓人繼續使用土地。89年5月5日施行之增訂民法第425
    條之1乃上開既有法理之明文化(見民法第425條之1立法理由
    說明)，則無論房屋及土地轉讓之事實是否發生於上開規定
    施行後，均非不得推斷土地受讓人或房屋受讓人與讓與人間
    或房屋受讓人與土地受讓人間，在房屋得使用期限內，有租
    賃關係，土地所有人應許房屋保有者或受讓者使用土地。且
    所謂房屋之出賣，就未辦所有權登記致無法為移轉登記之建
    物而言，房屋受讓人所取得事實上處分權，與所有權人之權
    能無異，解釋上仍有上開法理之適用。
  ㈡上訴人抗辯：系爭建物係其父親孔錦輝於68年間在重測前145
    地號土地上合法興建等語，有台灣省新竹縣土地登記簿、新
    竹縣○○鄉○○○○○○○000地號土地興建農舍之建築執照及使用執
    照可稽(見原審卷第85-86頁、第128-129頁、第133頁、第14
    4-147頁)，可知重測前145地號土地係孔錦輝於53年3月1日
    取得，其後於68年11月7日在該土地上興建農舍，嗣於85年
    間辦理地籍重測後，地號變更為新竹縣○○鄉○○段000地號。
    又孔錦輝於68年4月12日檢具經新竹縣竹東地政事務所（下
    稱竹東地政所）依照地籍圖謄繪核對無誤後所核發之地籍圖
    謄本，向新竹縣芎林鄉公所申請取得興建農舍之建築執照，
    俟建築完成後，經新竹縣政府建設局於68年10月27日核發芎
    農使字第108號使用執照，門牌號碼編訂為○○51-1、51-2號(
    其後整編為○○路868號即系爭建物、870號)，堪信上訴人此
    部分辯解為真。
　㈢經本院囑託內政部國土測繪中心，使用精密電子測距經緯儀
    ，在系爭土地附近檢測竹東地政所測設之圖根點為基點，分
    別施測○○路868號及870號建物及系爭土地附近界指點位置，
    並計算其座標值輸入電腦，以自動繪圖儀展繪於鑑測原圖上
    ，再依據竹東地政所保管之重測前後地籍圖、地籍調查表等
    資料，展繪有關土地地籍圖經界線，與實地會勘成果核對檢
    核後測定於鑑測原圖上，作成比例尺1/500之鑑定圖，鑑定
    結果並認為：「...○○路868號之建物(即系爭建物)範圍，並
    未坐落在重測前○○段145-1地號土地(即系爭土地)上...」，
    有內政部國土測繪中心鑑定書及鑑定圖可稽(見本院卷第197
    -199頁)，而如附圖C位置所示水泥地係坐落系爭建物右側(
    即位處系爭建物與門牌號碼○○路866號建物間)，與系爭建物
    同坐落在重測前145地號土地上，有原審囑託竹東地政所繪
    製土地複丈成果圖、內政部國土測繪中心鑑定圖可考(見原
    審卷第105頁、本院卷第199頁)，堪認上訴人辯稱：系爭地
    上物因85年間辦理地籍重測，肇致坐落系爭土地等語，亦可
    採信。
　㈣又所謂類推適用，係就法律未規定之事項，比附援引與其性
    質相類似事項之規定，加以適用，為基於平等原則及社會通
    念以填補法律漏洞的方法，而是否得以類推適用某項法律規
    定，應先探求某項法律規定之規範目的即立法理由，其次再
    判斷得否基於「同一法律理由」，依平等原則將該法律規定
    類推及於該未經法律規範之事項。系爭建物係加強磚造之2
    層樓建物（見原審卷第34頁），與所坐落基地本同屬上訴人
    之父孔錦輝所有，具合法使用基地之權源，既非越界建築，
    亦非無權占有他人土地，惟因85年間辦理地籍圖重測之故，
    原地籍線改變，致系爭建物所坐落基地逕變更為系爭土地。
    而在已建妥之房屋，可否不因地政機關辦理地籍圖重測導致
    基地所有權主體之變動而受拆除，以顧全社會經濟，既與土
    地及其上房屋同屬1人所有，因不動產所有人之法律行為將
    土地或僅將房屋所有權讓與他人之情形類似，法律就此情形
    ，本應同予規範，以調和土地與建物之利用關係，承認在房
    屋得使用期限內有租賃關係，因立法者之疏忽，而發生顯在
    之法律漏洞，自得類推適用民法第425條之1規定，認為兩造
    間就系爭土地成立租賃關係，被上訴人應許上訴人於系爭建
    物得使用期限內繼續使用土地，以保護房屋既得之使用權並
    維護整體社會經濟利益。又民法第425條之1規定之租賃關係
    ，其範圍應包括以房屋占有之土地，及與該部分土地之使用
    有不可分離關係之附屬地如庭院、走道等。如附圖C位置所
    示長條型水泥地係為區隔系爭建物與右側866號房屋，具有
    相當於防火間隔之作用，有勘驗筆錄及現場照片可考（見原
    審卷第97頁、第101頁)，與系爭建物之占有使用不可分離，
    自屬租賃範圍之土地。則上訴人以系爭地上物占有系爭土地
    ，具有正當權源。是被上訴人請求上訴人拆屋還地云云，即
    無理由，不應准許。　　
　㈤至民法第796條所謂土地所有人建築房屋逾越疆界，係指土地
    所有人在其自己土地建築房屋，僅其一部分逾越疆界者而言
    。若其房屋之全部建築於他人之土地，則無同條之適用（最
    高法院28年渝上字第634號判例參照），當亦無同法第796條
    之1適用之餘地（最高法院104年度台上字第2387號判決意旨
    參照）。本件系爭地上物全部坐落系爭土地，依上說明，當
    無民法第796條或第796條之1規定適用之餘地，附此敘明。
    　　
五、綜上所述，被上訴人依民法第767條第1項規定，請求上訴人
    應自系爭建物遷出，拆除系爭地上物，返還系爭土地予被上
    訴人及全體共有人，均為無理由，不應准許。原審就上開部
    分為上訴人敗訴之判決，自有未洽。上訴論旨指摘原判決該
    部分不當，求予廢棄改判，為有理由，爰廢棄改判如主文第
    2項所示。並依民事訴訟法第85條第2項規定，為訴訟費用負
    擔之判決。
六、本件事證已臻明確，兩造其餘之攻擊或防禦方法及所用之證
    據，經本院斟酌後，認為均不足以影響本判決之結果，爰不
    逐一論列，附此敘明。
七、據上論結，本件上訴為有理由，爰判決如主文。　　　　
中　　華　　民　　國　　110 　年　　11　　月　　16　　日
                  民事第二十四庭
                        審判長法  官  胡宏文
                              法  官  陳筱蓉
                              法  官  楊雅清
正本係照原本作成。
不得上訴。
中　　華　　民　　國　　110 　年　　11　　月　　17　　日
　　　　　　　　　　    　　　書記官　陳惠娟